【裁判字號】    97,消債更,43
【裁判日期】    980630
【裁判案由】    更生事件
【裁判全文】
臺灣新竹地方法院民事裁定            97年度消債更字第43號
聲  請  人  乙○○○○○○
上列當事人因消費者債務清理事件聲請更生，本院裁定如下：
    主  文
聲請駁回。
聲請費用由聲請人負擔。
    理  由
一、按聲請更生或清算不合程式或不備其他要件者，法院應以裁
    定駁回之，但其情形可以補正者，法院應定期間先命補正，
    消費者債務清理條例第8條定有明文。又債務人對於金融機
    構因消費借貸、自用住宅借款、信用卡或現金卡契約而負債
    務，在聲請更生或清算前，應提出債權人清冊，以書面向最
    大債權金融機構請求協商債務清償方案並表明共同協商之意
    旨，復為同條例第151條第1項所明定。而同條例第151條第1
    項所訂之前置協商程序，揆其立法意旨無非認債務人對於金
    融機構因前開原因所負欠債務，其法律關係較為單純明確，
    金融機構並已訂有債務協商機制，如能協商成立，債務人不
    需依本條例聲請更生或清算，可疏減法院負擔，有效分配司
    法資源，並使債務人得自主解決其債務，爰就此部分採行協
    商前置主義。再中華民國銀行公會為使協商前置程序順利並
    快速進行，擬定相關所需文件說明：包括(1)前置協商申請書
    ；(2)身分證正反面影本；(3)申請人財產及收支狀況說明書；
    (4)債權人清冊；(5)近2年綜合所得資料清單及最近1個月核發
    財產資料；(6)近3個月薪資證明（如無證明請出具收入切結
    書）；(7)勞工保險投保資料表及明細（如無資料可免提供）
    。並於網路上公告、備妥相關申請表格供債務人下載。經核
    前開文書既屬達成協商所必要審核文件（包含為確認「確為
    債務人本人申請協商」及「可能履行之協商內容」等），且
    已較債務人向法院聲請更生或清算時所應提出及檢附文件簡
    便，故無提出之困難性，並於協商不成立後可挪作聲請更生
    或清算應提出文件之一部；加以承前述，協商前置之立法意
    旨在疏減法院負擔，而責由最大債權銀行介入以求當事人間
    得自主解決債務，各當事人自兼負有最大的誠實協力義務，
    以形成協商成立，而債務人對其財產、所得、收支狀況，本
    屬知之最詳，且對之依法有誠實說明之義務（參照本條例第
    134條、第146條規定），於適當範圍令債務人配合提出相關
    文件及說明，以便最大債權銀行依法律授權調取相關資料後
    ，得以相互核實（詳本條例第151條第2項），應符衡平原則
    。即銀行公會所訂前述應檢附文件，雖較法律所規定之內容
    繁瑣，但有其必要，並易促成協商方案形成。準此，倘最大
    債權銀行依前開規定通知債務人補正，債務人無正當理由，
    不予補正，故意延滯協商程序，或不配合協商程序之進行，
    自屬有違誠實信用原則，尚不得執此可歸責於己之事由，以
    脫法方式逕援引同法第153條前段規定主張最大債權銀行逾
    30日不開始協商，逕向法院聲請更生或清算，先此敘明。
二、聲請意旨略以：本件聲請人即債務人主張其有不能清償債務
    情事，於民國97年4月11日以限時掛號檢附債權人清冊及銀
    行公會所列之前置協商申請人財產及收入狀況說明書、前置
    協商收入切結書、每月支出明細、建議債務清償方案、扶養
    人全戶戶籍謄本正本、債權人清冊、勞保卡、有無營業額及
    活動資料、積欠債務原因等向最大債權銀行中國信託商業銀
    行股份有限公司（下稱中國信託商銀）表明共同協商意旨。
    詎中國信託商銀於收受協商之通知後，雖曾數次來電表示資
    料不齊要求補件，卻始終未洽談具體協商內容，僅一再要求
    告知收入狀況。聲請人既已於電話洽談中告知收入狀況，且
    聲請當時即已檢附申請人財產及收入狀況說明書、前置協商
    收入切結書等相關文件，顯見中國信託商銀企圖藉其內部審
    核作業程序影響申請人申請更生。因最大債權銀行中國信託
    商銀自聲請人提出協商聲請之翌日起逾30日仍不開始協商，
    爰依本條例第153條規定向鈞院提出更生之聲請等語。
三、經查，本件聲請人固於97年4月11日向最大債權銀行中國信
    託商銀備置文件提出前置協商申請書，惟並未檢附最近三個
    月薪資證明文件，而以收入切結書代之。中國信託商銀於97
    年4月14日除以前置協商補件通知函通知聲請人補正外，並
    以電話通知聲請人補正，聲請人卻以「為什麼要我補薪資證
    明？」、「我覺得你在刁難我。」、「你到底有沒有看我的
    文件，我上面寫得很清楚呀！」、「我就是沒辦法附。」等
    語，加以拒絕，此有中國信託商銀所提出之通話己錄電子檔
    畫面在卷可佐。另依最大債權銀行中國信託商銀所提客戶面
    談紀錄表所載，聲請人除配合回答債務資料及是否自己開業
    ，有無失業等問題外，對於任職公司名稱、公司規模等細項
    及聲請人財產狀況、家庭狀況、支出等大項均答以「問這有
    何意義」、「回答這個有什麼意義。」、「我拒絕回答你的
    問題。」、「我不清楚。」、「拒絕回答。」等語回應，此
    有最大債權銀行所提「中國信託前置協商案件工作表」在卷
    足憑，足見本件聲請人於向最大債權銀行提出前置協商申請
    後，確有未配合補正最近三個月薪資證明及未配合最大債權
    銀行詢問之情事，顯見聲請人並無與最大債權銀行進行協商
    之真意。另聲請人對於最大債權銀行請其補正之通知，置之
    不理，亦未與最大債權銀行溝通其有何不能提出最近3個月
    薪資證明之事由，並旋即於97年5月21日提出本件更生之聲
    請，並自翌日起即未接最大債權銀行中國信託商銀之聯絡電
    話，該銀行乃於97年6月17日以無法聯絡債務人本人為由，
    寄送前置協商退件通知函，而未發給聲請人協商不成立證明
    書。本件聲請人既不願配合前置協商程序而為補正，應認聲
    請人向最大債權銀行申請協商，僅具形式，而無進行協商之
    誠意。聲請人既係故意不配合最大債權銀行之補正通知及回
    答各項詢問，顯係延滯協商程序，自不得執此可歸責於己之
    事由，逕援引同法第153條前段規定主張最大債權銀行逾30
    日不開始協商，逕向法院聲請更生或清算。
四、查本件債務人向本院聲請更生，另主張其除以書面向最大債
    權金融機構中國信託商銀請求共同協商債務清償方案外，並
    同時通知協商前已聲請法院開始強制執行程序之債權人香港
    商上海匯豐商業銀行、陽信商業銀行、美商甲○商業銀行等
    ，請上開債權人於3日內向法院聲請延緩執行，然上開債權
    人均未置理，依消費者債務清理條例施行細則第44條規定，
    應視為協商不成立云云。惟查：
（一）債務人雖於97年4月11日提出債權人清冊函請最大債權金
      融機構債權人中國信託商銀協商債務清償方案，惟因未
      提出最近3個月薪資證明文件，經通知補正而仍未補正，
      ，遂經債權人中國信託商銀於97年6月17日通知債務人因
      申請文件不符規定，視為前置協商自始未開始，而予以退
      件，業經說明如前。而債務人於退件前即為本件更生聲請
      ，未對中國信託商銀之退件通知為異議，且未再表明提出
      書面請求債權人中國信託商銀協商債務清償方案，自難認
      其有請求協商之真意，應認債務人尚未依消費者債務清理
      條例第151條第1項之規定先行債務協商。聲請人既無協商
      真意而未合法為前置協商之申請，經最大債權銀行退件，
      即應認與未申請前置協商同。聲請人前開前置協商之申請
       ，既被認定為與未申請前置協商同，自無從援引消費者
      債務清理條例施行細則第44條「債務人依本條例第151條
      第1項規定請求協商債務清償方案後」之要件，而以執行
      金融機構債權人未延緩執行而視為協商不成立。
（二）再者，聲請人寄給執行債權人之存證信函固載明係依消費
      者債務清理條例施行細則第44條之規定函請債權人於3日
      內延緩執行，然觀諸該施行細則第44條之規定，乃以債務
      人已依消費者債務清理條例第151條第1項規定請求協商債
      務清償方案後為前提要件，故債務人於依消費者債務清理
      條例第151條第1項規定請求協商債務清償方案後，倘有債
      權金融機構於債務人請求協商前已聲請法院開始強制執行
      程序，而請求該金融機構延緩執行時，自應同時將債務人
      已依消費者債務清理條例第151條第1項規定請求最大債權
      金融機構聲請協商及協商債務清償方案之內容告知該執行
      債權人，俾該執行債權人得以查證、評估是否同意延緩強
      制執行程序，然聲請人提出之存證信函，雖告知該執行之
      債權金融機構其已向中國信託商銀申請前置協商，惟並未
      提及請求協商之清償方案，上開執行債權人自難以評估協
      商是否有機會成立及是否應同意延緩強制執行，尚難謂上
      開執行債權銀行未於3日內向執行法院聲請延緩執行，即
      視為協商不成立。
五、綜上，本件既應認聲請人即債務人尚未依消費者債務清理條
    例第151條第1項之規定先行債務協商，亦不生債務人通知或
    請求執行債權人香港商上海匯豐商業銀行、陽信商業銀行、
    美商甲○商業銀行等同意延緩已開始強制執行之效力，而無
    從認已生「視為協商不成立」之效力，且上開欠缺又屬無從
    補正，揆諸首揭說明，自應以裁定駁回聲請人更生之聲請。
中    華    民    國    98    年    6     月    30    日
              民事第一庭    法      官  蔡孟芳
上為正本係照原本作成。
如不服本裁定，應於裁定送達後10日內，以書狀向本院提出抗告
，並繳納抗告費新臺幣1千元。
中    華    民    國    98    年    6     月    30    日
                            書  記  官  李慧娟


司法院資訊處製作；財團法人民間司法改革基金會備份。
